【裁判字號】    99,上訴,838
【裁判日期】    990726
【裁判案由】    偽造文書
【裁判全文】
臺灣高等法院高雄分院刑事判決         99年度上訴字第838號
上  訴  人  臺灣高雄地方法院檢察署檢察官
被      告      乙○○
選任辯護人      邱揚勝    律師
上列上訴人因被告偽造文書案件，不服臺灣高雄地方法院98年度
訴字第1771號中華民國99年3 月30日第一審判決（起訴案號：臺
灣高雄地方法院檢察署98年度偵續字第183 號），提起上訴，本
院判決如下：
    主  文
上訴駁回。
    理  由
一、公訴意旨略以：被告乙○○係甲○○之女兒，其明知未徵得
    告訴人甲○○之授權及同意，竟基於行使偽造私文書及使公
    務員登載不實文書之犯意，分別為下列偽造文書之行為：
（一）於民國（以下同）90年8 月間，其友人李耀洲成立「優品
      德科技有限公司」（下稱優品德公司）時，未經甲○○之
      同意及授權，即向李耀洲表示以甲○○名義出資新臺幣（
      以下同）5 萬元入股優品德公司，而盜刻甲○○之印章，
      蓋用在載有甲○○係優品德公司股東之公司章程上，而偽
      造甲○○之印文；再於96年10月1 日在記載「原股東甲○○全部出資新臺幣伍萬元整，轉讓由吳錦味承受」等不實
      事項之優品德公司股東同意書上，偽造甲○○之署押及印
      文。
（二）又於不詳時地，盜刻甲○○之印章，再於93年2 月2 日在
      載有甲○○承受昱天有限公司（下稱昱天公司）原股東方
      宗益部分股份等不實事項之「昱天公司股東同意書」及「
      昱天公司章程」，偽造甲○○之印文及署押，而偽冒甲○○之名義擔任昱天公司之股東；復於93年10月間，在記載
      「一原股東吳錦味出資額…轉讓由甲○○承受…。二本公
      司置董事一人，推定甲○○為董事，執行業務並代表本公
      司。」等不實事項之93年10月13日「昱天公司股東同意書
      」、「昱天公司章程修章條文對照表」、「昱天公司章程
      」及93年10月25日「昱天有限公司變更登記申請書」，偽
      造甲○○之印文及署押，而偽冒甲○○之名義擔任昱天公
      司之負責人；又於96年7 月間，在載有甲○○轉讓全部出
      資等不實事項之96年7 月30日「昱天公司股東同意書」，
      偽造甲○○之印文及署押，而偽冒甲○○之名義退股。乙○○並均將上開偽造之私文書持以向高雄市政府建設局申
      請設立或變更登記，致使該局承辦之公務員為形式審查後
      ，將甲○○擔任優品德公司、昱天公司之股東、負責人及
      退股等不實事項，登載於職務上所掌之有限公司設立及變
      更登記表上，足以生損害於甲○○及高雄市政府建設局對
      公司登記管理之正確性。嗣因甲○○欲向相關單位申請社
      會福利津貼，經承辦人員告知有擔任2 家公司股東，不符
      規定駁回申請後，始悉上情。因認被告乙○○涉有刑法第
      216 條、第210 條之行使偽造私文書罪嫌，及同法第214
      條之使公務員登載不實罪嫌。
二、公訴人認被告乙○○涉有偽造文書罪嫌，無非以：被告乙○○於偵查中之供述，證人甲○○、李耀洲、方宗益、吳錦味
    、任淑華於偵查中之證述，並有優品德公司90年8 月17日公
    司章程、優品德96年10月1 日股東同意書、甲○○97年8 月
    11日、98年1 月12日、98年5 月21日、98年6 月11日偵查中
    之詢問及訊問筆錄上「甲○○」之署押4 枚、優品德公司90
    年9 月5 日公司設立登記表、優品德公司96年10月9 日公司
    變更登記表、高雄市國稅局鼓山稽徵所財高國稅股營業字第
    0980003124號函暨昱天公司財政部高雄市國稅局新開業營業
    人訪問卡、昱天公司93年2 月2 日股東同意書、公司章程、
    93年10月13日股東同意書、公司章程修章條文對照表、公司
    章程、93年12月25日公司變更登記申請書、96年7 月30日股
    東同意書、昱天公司93年2 月13日、93年10月26日、96年8
    月3 日公司變更登記表等文件可稽等語，為其論據。
三、訊據被告乙○○否認有何行使偽造私文書、使公務員登載不
    實等犯行，辯稱：我有經過我父親甲○○的同意，出資5 萬
    元以甲○○名義入股優品德公司，當時我都是委託我弟弟任
    錫慶（97年1 月間過世）處理公司的事情，因為我弟弟也是
    我公司的員工，所以甲○○之印章、署押是誰蓋的、誰簽的
    ，我並不清楚，後來因為錢的問題，我父親因我2 個妹妹唆
    使而才來告我等語。經查：
（一）被告乙○○於90年8 月間以其父甲○○之名義出資5 萬元
      入股友人李耀洲所成立優品德公司，優品德公司章程上蓋
      有甲○○之印文，96年10月1 日記載原股東甲○○全部出
      資5 萬元轉讓由吳錦味承受等文字之「優品德公司股東同
      意書」上有甲○○之署押及印文。93年2 月2 日記載甲○○承受昱天公司原股東方宗益部分股份等文字之「昱天公
      司股東同意書」及「昱天公司章程」上有甲○○之署押及
      印文，93年10月13日「昱天公司股東同意書」、「昱天公
      司章程修章條文對照表」、「昱天公司章程」上有甲○○
      之署押及印文，93年10月25日之「昱天有限公司變更登記
      申請書」上有甲○○之印文及署押，96年7 月30日記載甲○○之出資由袁昀燦、被告乙○○承受之「昱天公司股東
      同意書」上有甲○○之印文及署押。被告乙○○並均將上
      開各文書持向高雄市政府建設局申請設立或變更登記，經
      高雄市政府建設局承辦之公務員為形式審查後，將甲○○
      擔任優品德、昱天公司之股東、負責人及退股等事項，分
      別登載於職務上所掌之公司設立及變更登記表上等節，有
      李耀洲於檢察事務官調查時之證述（A1卷第19至20頁、第
      126 至127 頁），方宗益於檢察事務官調查時之證述（A1
      卷第124 至126 頁），吳錦味於檢察官偵查時之證述（A2
      卷第20至21頁）可憑，並有上揭優品德公司章程（A1卷第
      64頁反面）、96年10月1 日「優品德公司股東同意書」（
      A1卷第66頁）、93年2 月2 日「昱天公司股東同意書」及
      「昱天公司章程」（A1卷第33頁反面、A1卷第40頁）、93
      年10月13日「昱天公司股東同意書」、「昱天公司章程修
      章條文對照表」、「昱天公司章程」（A1卷第48頁、第41
      頁反面）、93年10月25日「昱天有限公司變更登記申請書
      」（A1卷第41頁）、96年7 月30日「昱天公司股東同意書
      」（A1卷第49頁反面）等文書影本，暨高雄市政府97 年8
      月19日高市府建二公字第09700635540 號函檢附優品德公
      司、昱天公司之出資及歷次股份變更登記資料附卷可憑，
      復為被告乙○○所不爭執，此部分之事實已堪認為真實。
（二）又上開用以辦理優品德公司、昱天公司之股東、負責人及
      退股等事項之各文書上「甲○○之簽名」與甲○○於97年
      8 月11日、98年1 月12日、98年5 月21日、98年6 月11日
      偵查中之詢問及訊問筆錄上親簽之簽名（A1卷第41、131
      頁，A2卷第24、44頁），及陽信商業銀行立文分行97年10
      月8 日陽信立文字第9700196 號函檢送之優品德公司92年
      4 月24日授信約定書（A1卷第106 頁反面）上甲○○之簽
      名，經核對其整體形式、字體等外觀狀態均屬不同，是上
      開所述用以辦理優品德公司、昱天公司之股東、負責人及
      退股等事項之各文書上「甲○○之簽名」並非甲○○所親
      簽，亦堪以認定。
（三）本件主要爭取其應審酌者，為被告乙○○有無經甲○○之
      同意而製作上開所述用以辦理優品德公司、昱天公司之股
      東、負責人及退股等事項之各項文書一節，查甲○○於檢
      察事務官調查時陳稱：昱天公司股東同意書不是我簽名、
      蓋章，我女婿方宗益沒有帶我去過國稅局及台北高新銀行
      擔保，我沒有申報所得稅等語（A1卷第26至27頁、第131
      頁），然嗣於檢察官偵查時又改稱：我未同意擔任優品德
      公司、昱天公司的股東，被告也沒有徵詢過我，要我擔任
      上開公司股東或董事，沒有支領過昱天公司之股利，但因
      為方宗益找我當優品德公司連帶保證人，我不好意思拒絕
      ，就去了等語（A2卷第43頁），其中關於優品德公司對高
      新商業銀行股份有限公司（下稱高新銀行）所生債務，是
      否擔任優品德公司連帶保證人一節，供述前後迥異，真實
      性已有可疑。
（四）又92年4 月間甲○○曾由其女婿即被告之配偶方宗益陪同
      至高新銀行台北分行對保一情，業經證人尹小芬於檢察事
      務官調查時證稱：我之前在高新銀行台北分行任職，現在
      改成陽信銀行，在高新銀行任職期間曾經負責優品德公司
      的放款業務，而且我只負責過這次的放款業務。優品德公
      司是方宗益與我接洽，本件有實際對保，是在台北市石牌
      一帶對保，對保當時有方宗益、李耀洲，還有我及其他同
      事在場，甲○○部分也是我對保，也是在台北，但我忘了
      詳細地點，對保時有方宗益在場，是方宗益帶甲○○來對
      保。我忘記優品德公司與甲○○的對保日期是否在同一日
      。我只知道甲○○的年紀很大。授信約定書上面「甲○○
      」的簽名是甲○○本人簽名，但我忘了在何處對保簽名，
      不是在石牌就是在台北分行簽的。甲○○當時的精神意識
      狀況看起來很正常，我有跟他打招呼並請他簽名，應答正
      常等語明確（A1卷第119 至121 頁），又證人即甲○○之
      妻丙○○亦証陳：甲○○有被女婿帶出去做保証人第１次
      去台北等語（本院卷99年7 月12日審理筆錄與証人尹小芬
      前開証詞亦無不合，）證人尹小芬與被告乙○○、告訴人
      均無仇隙，衡情自無偏坦任何一方之必要，其證詞應屬可
      採。此外，經比較97年8 月11日、98年1 月12日、98年5
      月21日、98年6 月11日偵查中之詢問及訊問筆錄上「甲○○」親簽之簽名（A1卷第41、131 頁，A2卷第24、44頁）
      ，及陽信商業銀行立文分行97年10月8 日陽信立文字第97
      00196 號函檢送之優品德公司92年4 月24日授信約定書（
      A1卷第106 頁反面）「甲○○」之簽名，雖運筆力量稍有
      不同，但整體形式、字體、特徵等外觀狀態尚稱相符，則
      92年4 月間甲○○確由方宗益帶同至銀行對保無訛，是甲○○於檢察事務官調查時所為之證述，顯有避重就輕之嫌
      ，尚難憑採。
（五）甲○○於原審審理時證稱：被告是我女兒，A3卷第57頁國
      稅局退稅支票背面甲○○的簽名是我自己簽的，但錢不是
      我領走，我不知道是什麼事情，說不定他就叫我簽名也不
      一定。A1卷第9 頁昱天公司的股東同意書、A1卷第48、49
      、64、66頁上甲○○的簽名、蓋章都不是我所為，A1卷第
      72頁上甲○○的名字好像是我簽的，我不確定，好像不是
      我簽名，印章不是我的，A1卷第72頁，這個字跡不像我的
      字，A1卷10 6頁正、反面，甲○○的章及簽名不是我簽的
      ，印章我也沒有，章不是我的，（改稱）名字像我簽的，
      我沒有這個圖章。我不知道被告或是我的其他子女有無跟
      我講過要幫我刻印章，90年沒有報過綜合所得稅，我沒有
      工作，沒有報稅，沒有看過優品德公司、昱天公司的股利
      憑單，國稅局好像有退稅給我，有1 次退過幾十塊錢，我
      覺得奇怪，我好像沒有什麼報過稅，為什麼可以拿退稅錢
      等語（A4卷第39至42頁）。惟A1卷第106 頁優品德公司向
      高新銀行貸款授信約定書確係甲○○前往對保，其上之簽
      名為甲○○之簽名，業如上述；又甲○○之93年度財政部
      高雄市國稅局所得稅退稅款31342 元（主要是昱天公司之
      退稅，見A3卷第56、57頁），係於94年11月16日存入甲○○所使用之高雄二苓郵局帳戶，有中華郵政股份有限公司
      高雄郵局99年2 月6 日高營字第0992000379號函暨隨函檢
      附之甲○○高雄二苓郵局交易清單（A4卷第48至50頁）在
      卷可憑，而觀之甲○○上開二苓郵局帳戶交易清單，該帳
      戶均規律每月扣繳電話費、電費、水費，並由行政院退輔
      會榮民服務處每月匯入1 萬4 千餘元，是相較該帳戶交易
      習慣而言，上開退稅金額31342 元顯係較大金額，甲○○
      焉有不察覺之可能，且甲○○自陳，上揭高雄二苓郵局帳
      戶是由其自己保管使用，直至96年間才由其次女任淑華在
      保管該帳戶印章、存摺等語（A4卷第40頁反面），則其證
      稱未領得退稅乙情，尚難採信。再者依財政部高雄市國稅
      局93年度綜合所得稅申報核定書（A3卷第55至56頁），甲○○原申報當年度所得總額126579元，經核定為331254元
      ，其中核定課稅所得資料即記載：昱天公司營利124674元
      、優品德公司營利1905元、宗益公司薪資75000 元（漏報
      ）、和信公司租賃331254元（漏報）等，乃經核定退稅31
      342 元，則甲○○自應知悉其有優品德公司、昱天公司之
      營利所得。
（六）因甲○○同意擔任優品德公司對高新銀行債務之連帶保證
      人；甲○○及其配偶於91、92年間均由被告列為受撫養人
      ，申報綜合所得稅一節，亦有財政部高雄市國稅局鼓山稽
      徵所98年12月1 日所檢附被告91年綜合所得稅結算申報書
      及91、92年綜合所得稅申報核定資料可憑（A3卷第42至53
      頁）等情，顯見被告、甲○○於90至93年間之父女關係尚
      佳，甲○○實不無同意擔任其女投資之優品德公司、昱天
      公司股東、董事及上開退股事項之可能。而擔任股東或日
      後退出常係基於投資目的之安排，若非出於惡意，常係基
      於一時方便，形式上取得股東身份反是一種利得，縱日後
      退股亦僅是回復原狀而非損失，是至親親人間借用名義而
      為某種投資模式之安排於吾人日常生活尚非罕見，其徵得
      同意或授權模式有異於一般不相干人之應明確意思表示情
      況不同，父女關係親密，且無惡意為此安排處理，是否謂
      出於偽造文書犯意，實非無疑，況優品德公司及昱天公司
      均係有限公司，股東對公司之責任，以其出資額為限，公
      司法第99條定有明文，對照甲○○同意擔任上開優品德公
      司連帶保證人之保證限額達500 萬元觀之（A1卷第108 頁
      保證書），甲○○在優品德公司之股東出資額僅5 萬元，
      被告乙○○應無捨詢求其父甲○○之同意，而隱瞞甲○○
      逕自以甲○○名義出資5 萬元，而偽造上開入股書私文書
      之必要。
（七）被告乙○○雖供稱：我配偶方宗益曾親自帶甲○○前往國
      稅局完成營業人訪問卡等語。惟證人洪璽羽於原審審理時
      結證稱：我擔任國稅局鼓山稽徵所營業稅股股長，業稅籍
      的設立登記、查緝、徵課，變更登記、新開營業人訪問卡
      作業都是由我們的業務。訪問卡的目的是為確定負責人本
      人知道營業變更及或是營業登記事項，標準的作業流程應
      該是負責人持身分證件到所，或是我們到現場勘查時，核
      對負責人身分證，並影印留底，當場請其簽名。我們為了
      避免虛設行號或冒用人頭的事件，所以等到負責人親自簽
      名之後，才會開放購買發票。我們93年10月29日受理昱天
      公司變更負責人為甲○○，因甲○○未親自接受訪談，故
      我們自93年11月10日管制昱天公司的統一發票，直至94年
      1 月18日昱天公司負責人再度變更為被告，被告並於94年
      2 月3 日親自接受訪談後，始准昱天公司領用發票，發票
      管制資料就如A2卷第29頁。如果前任負責人沒有接受訪問
      ，在接手的後任負責人變更為新的負責人之後，我們不會
      要求前面的負責人要補做訪談紀錄等語（A4卷第31至37頁
      ）；證人丁偵媚於原審審理時結證稱：93年4 月份到94年
      3 月底，我擔任高雄市國稅局鼓山稽徵所營業稅股第一管
      區，新開業營業人訪問卡是我承辦範圍，如果公司負責人
      沒有接受訪談，我們要電話或公文聯絡，一定要聯絡到本
      人來。昱天公司再變更負責人為被告，被告94年2 月3 日
      來接受訪談，我就告訴被告說還是要請舊的負責人甲○○
      過來本所補簽訪談表。雖然新的負責人已經接受訪談，舊
      的負責人沒有補簽訪談表，新的負責人可以買發票，但是
      我們會儘量要請他過來補簽。本件甲○○沒有到稽徵所補
      簽，我沒有見過甲○○。我不知道A1卷137 頁的訪談表何
      時放在我桌上，該張訪談表沒有押時間，我們同事不可能
      放著，因為我們同事大家知道這個訪談表都是要本人等語
      （A4卷第72至77頁），則被告乙○○上開所辯雖不足採，
      惟縱認甲○○未曾親赴鼓山稽徵所，接受該所承辦人訪談
      ，亦無從逕以推認甲○○未曾同意擔任昱天公司之負責人
      。甲○○所為證述，既有上開無可憑信之處，甲○○同意
      擔任上開公司之股東、董事及退股事項之可能性無法排除
      ，又已如前述，是本件無從僅因被告乙○○就部份供述不
      足採之情形，即遽為被告乙○○不利之認定。
（八）本院審理時証人即被告之母丙○○雖陳稱：「（問：是否
      知道甲○○有去當優品德、昱天公司的股東？）答：他沒
      有去當兩家公司的股東」「（問：妳如何知道沒有？）答
      ：有的話，他會跟我說」「（問：他為何會告訴妳？）答
      ：我們是夫妻，相處時會講」「（問：妳何時知道妳先生
      當兩家公司股東的事？）答：我請社會補助金，請不下來
      ，因為甲○○是擔任公司的股東，所以請不下來，至於何
      時申請我現在想不出來，所以我直接打電話問乙○○，問
      說有無用父親的名義擔任股東，她否認說沒有，後來是里
      長太太帶我去申請第二次，結果電腦打出來才發現乙○○
      以我先生的名字去擔任投資公司的股東，我才知道乙○○
      用我先生的名義當公司股東的」「（問：甲○○至今腦筋
      是否清楚？）答：身體很好，但是腦筋不好，記憶力不好
      ，很多事情想不起來，他耳朵兩耳都聽不到，平常家人跟
      他說話都聽不到，要靠近耳朵才聽得到，且要戴助聽器」
      等語（見99年7 月12日本院問審判筆錄）。因証人丙○○
      並非親見親聞，其証言自不足為被告不利之認定。又被告
      乙○○發現其父之社會補助金被取消，已改辦其父甲○○
      不再擔任股東，現其父之社會補助金已恢復，尚難認被告
      乙○○自始即具偽造文書之犯意。
    綜上所述，因甲○○曾幫被告乙○○及其夫5 百萬元之貸款
    作保，而甲○○在優品德公司之股東出資額僅5 萬元，被告
    乙○○應無捨詢求甲○○之同意，而隱瞞甲○○逕自以甲○○名義出資5 萬元，而偽造上開入股書私文書之必要，又甲○○之93年度財政部高雄市國稅局所得稅退稅款31342 元（
    主要是昱天公司之退稅款，見A3卷第56、57頁），係於94年
    11月16日存入甲○○所使用之高雄二苓郵局帳戶，則甲○○
    自應知悉其有優品德公司、昱天公司之收入所得，錢既有入
    甲○○之帳戶使用，其應有同意擔任前述2 家公司之股東，
    被告乙○○所辯尚堪採信，此外復查無其他確切証据証明被
    告乙○○有偽造文書犯罪情事，其犯罪即屬不能証明。
四、原審以不能証明被告乙○○犯罪，依法諭知無罪，核無不合
    ，檢察官循告訴人聲請上訴指摘原判決不當，為無理由，應
    予駁回。
五、上訴人即被告女經合法傳換，無正當理由不到庭，爰不待其
    陳述，逕行判決。
據上論結，應依刑事訴訟法第368 條、第371條，判決如主文。
本案經檢察官林應華到庭執行職務。
中    華    民    國    99    年    7     月    26    日
                  刑事第八庭    審判長法  官  洪兆隆
                                      法  官  郭玫利
                                      法  官  張盛喜
以上正本證明與原本無異。
被告不得上訴。
檢察官如不服本判決應於收受本判決後10日內向本院提出上訴書
狀，其未敘述上訴理由者，並得於提起上訴後10日內向本院補提
理由書狀（均須按他造當事人之人數附繕本）「切勿逕送上級法
院」。
中    華    民    國    99    年    7     月    26    日
                                      書記官  黃一秋

司法院資訊處製作；財團法人民間司法改革基金會備份。
